最高法院刑事判決            一○○年度台上字第四七五八號
上  訴  人  鄭文銅
選任辯護人  蔣志明律師
上列上訴人因違反公職人員選舉罷免法案件，不服台灣高等法院
台中分院中華民國一００年四月二十五日第二審更審判決（一０
０年度重選上更(四)字第一號，起訴案號：台灣南投地方法院檢察
署九十四年度選偵字第七五、七六、七七、九四、一一六、一二
九、一三三號，九十五年度選偵字第六、八、一０號），提起上
訴，本院判決如下：
    主  文
上訴駁回。
    理  由
按刑事訴訟法第三百七十七條規定，上訴於第三審法院，非以判
決違背法令為理由，不得為之。是提起第三審上訴，應以原判決
違背法令為理由，係屬法定要件。如果上訴理由書狀並未依據卷
內訴訟資料，具體指摘原判決不適用何種法則或如何適用不當，
或所指摘原判決違法情事，顯與法律規定得為第三審上訴理由之
違法情形，不相適合時，均應認其上訴為不合法律上之程式，予
以駁回。本件原判決綜合全部卷證資料，認定上訴人鄭文銅有其
事實欄所載之投票賄選犯行，已詳敘所憑之證據與認定之理由；
對於上訴人辯稱不知情同案被告陳顯卿（經判處罪刑確定）為其
賄選云云，為不足採，亦依調查所得證據詳予指駁、說明。因認
上訴人犯行明確，而撤銷第一審關於該部分之科刑判決，改判仍
論處上訴人共同連續對於有投票權之人，交付賄賂，而約其投票
權為一定之行使罪刑。上訴意旨略以：(一)、證人林志明、林如章
於偵審時指稱陳顯卿取得行賄資金之處所與陳顯卿證述內容不相
符合，而證人王炎錤於偵查時關於上訴人有參與賄選會議一次之
證詞與事實不符，證人陳世鴻縱有陪同張育瑄（以上均經判處罪
刑確定）為上訴人行賄買票，亦僅其個人偶發行為，原判決未臻
詳查，遽以上情為陳顯卿偵查自白之補強證據，有不憑證據認定
事實之違法；依陳顯卿於第一審之證詞，其買票之資金係向廖裕
生取得，廖裕生亦證稱陳顯卿有向其支應資金新台幣（下同）二
十萬元左右，原判決不採納該等有利於上訴人之證據，未說明其
理由，自有不備理由之違法。又廖裕生並未證述係一次交付陳顯
卿二十萬元之現金，原判決以上訴人之政治獻金會計報告書上無
二十萬元左右政治獻金之登載，指駁廖裕生之證詞難以採信，即
有證據上理由矛盾之違誤。(二)、原判決認定係由上訴人與陳顯卿
共同規劃本件南投縣議員第五選區買票事宜，但對於上訴人如何
與陳顯卿策劃及其指示之具體內容、如何透過對陳顯卿之指示與
林志明等人間接發生犯意聯絡、如何約定行為分擔，如何證明資
金來源係上訴人提供各情，未為記載，亦未說明憑以認定之理由
，自屬理由欠備；又投票行賄罪為集合犯或接續犯，依原判決認
定之事實，縱認上訴人有多次投票行賄行為，亦僅能論以包括之
一罪，原判決論上訴人以連續犯，其適用法則顯有不當等語。惟
查：(一)、犯罪事實之認定、證據之取捨及證明力之判斷，俱屬事
實審法院之職權，苟其取捨判斷不違背經驗法則與論理法則，即
不能指為違法。又證人之供述前後稍有不符或相互間有所歧異，
究竟何者為可採，事實審法院非不可本於經驗法則與論理法則，
斟酌其他情形，作合理之比較，定其取捨，若其基本事實之陳述
與真實性無礙時，仍非不得予以採信，非謂一有不符或矛盾，即
認其全部均不可採。本件原判決已詳細敘明非依憑證人即同案被
告陳顯卿於偵審之自白為認定上訴人犯罪之唯一證據，且就證人
張育瑄、潘傳枝、林志明、林如章、王炎錤、陳世鴻、林烈堂、
張大成、張智芳、黃國華、林慶鍊、廖英琴、徐菽坊、陳月娥、
陳彥霖、何巫永連、蔣金貴、潘燕仁、楊儒佳、邱南淵、楊榜、
王簡好、鄭嬌、吳淑霞、陳麗玉（以上均經判處罪刑確定）、賴
志明等人分別於偵審之證詞，佐以卷附相關之南投縣議會第十六
屆議員選舉當選人名單、刑事判決書、宣示判決筆錄、南投縣埔
里鎮戶政事務所函文檢附民國九十四年縣議員選舉具有投票權人
名冊、戶役政資訊連結系統個人基本資料查詢結果等證據資料，
參互勾稽判斷，於理由內逐一論述剖明其採證認事之理由，且就
摒棄上訴人否認犯罪之各辯解，證人王炎錤、林志明、林如章、
張智芳、黃國華、張育瑄於第一審時指稱上訴人未到場主持或參
與賄選會議，或上訴人不知情渠等幫其賄選，陳顯卿交付賄款買
票時，上訴人不在場，證人陳顯卿證稱係其籌劃賄選買票，證人
廖裕生證以陳顯卿曾於選舉期間向其支應現金共計二十萬元左右
等證詞，如何不足為上訴人有利之認定，於理由內詳為論述、指
駁，並敘明本於調查所得之心證，分別定其取捨而為事實判斷之
理由，所為論斷及說明，無違經驗法則與論理法則，且屬事實審
法院取捨證據職權之適法行使，尚難漫指為違法；未同時說明其
餘與判決本旨無關之證據如何不足採，乃取捨證據之當然結果，
尚非理由不備。原判決已逐一說明證人王炎錤於偵訊時指證上訴
人確有到場參與賄選會議之證詞，經於第一審經交互詰問後確認
無訛，勾稽證人陳顯卿於偵審所證賄選會議統計買票票數之內容
，如何得以證明上訴人確有參與賄選會議，而與本件待證犯罪事
實甚具關聯性等情之理由，所為論斷，難認有何違背法令之情形
。至原判決以卷附第十六屆縣（市）議員上訴人部分之政治獻金
報告書為據，指駁證人廖裕生於第一審指稱陳顯卿於選舉期間向
其支應之現金計二十萬元為政治獻金之證詞與客觀事實不符之說
明，固有未當，然既已敘明陳顯卿支領之款項無從據以認定係用
於賄選之理由，除去該不符部分，綜合卷內其他相關證據，亦應
為相同犯罪事實之認定，該項瑕疵與判決本旨不生影響，不容據
為第三審上訴之合法理由。(二)、刑事訴訟法第一百五十六條第二
項固規定被告或共犯之自白，不得作為有罪判決之唯一證據，仍
應調查其他必要之證據，以察其是否與事實相符。然此所謂之補
強證據，並非以證明犯罪構成要件之全部事實為必要，倘其得以
佐證自白之犯罪非屬虛構，能予保障所自白之真實性即已足；又
得以佐證者雖非直接可以推斷被告之實行犯罪，但以此項證據與
自白綜合判斷，若足以認定犯罪事實者，仍不得謂其非屬補強證
據。原判決已敘明同案被告陳顯卿於偵審供承本件犯罪事實，如
何與證人林志明、林如章、王炎錤於偵審之證述互核相符之理由
，輔以卷內其他證據調查之結果，原判決以該等證據為補強證據
，認定上訴人為求順利連任南投縣第十六屆縣議員，與陳顯卿基
於對於有投票權人行求、交付賄賂之概括犯意聯絡，由上訴人交
付賄選資金予陳顯卿從事賄選，陳顯卿因而進行各所載對有投票
權人交付賄款並獲允諾等情，核與其自白事實相符，並據以認定
上訴人所為符合投票行賄罪之要件行為，難謂於法有違。(三)、犯
罪之謀議，除共謀共同正犯，因其並未參與犯罪構成要件之實行
行為，僅係以其參與犯罪之謀議為其犯罪構成要件之要素，故須
以積極之證據證明其參與犯罪之謀議及為如何犯罪範圍之謀議外
，其餘參與分擔犯罪構成要件行為之人，不論係以自己犯罪或幫
助他人犯罪之意思而為，既均成立實行共同正犯，對其事前有無
參與犯罪之謀議行為，於判決內無須明白認定，詳細記載，自無
庸為證據之證明。原判決固謂上訴人與陳顯卿共同規劃本件南投
縣議員第五選區買票事宜，但亦認定由陳顯卿向上訴人取得所需
行賄買票之資金，轉發林志明等多位競選幹部向有投票權人行求
、交付賄賂買票等情，並已敘明其理由，則上訴人既已參與分擔
投票行賄犯罪行為之實行，為實行共同正犯，而非共謀共同正犯
，對於參與實行犯罪行為前如何與陳顯卿謀議，及在何時、何處
為如何謀議內容等非待證事項，自毋庸為認定及為證據之證明。
上訴意旨指摘原判決有此部分理由不備之違法云云，尚有誤會。
(四)、所謂「集合犯」，限於在犯罪構成要件上本即預定有複數之
同種類行為反覆實行之犯罪而言。且所謂在構成要件上，立法者
本即預定其為複數之同種類行為反覆實行犯罪之情形，如收集犯
、職業犯、常業犯等，由法定犯罪構成要件即可明確知悉其犯罪
本質必然反覆實行同種類行為。而修正前公職人員選舉罷免法第
九十條之一第一項投票行賄罪，自其犯罪構成要件觀察，尚無從
認定立法者本即預定該犯罪之本質，必有數個同種類行為而反覆
實行之集合犯，故多次投票行賄行為，在刑法刪除連續犯規定之
前，實務通說係論以連續犯。原判決以上訴人等多次投票賄選犯
行，時間緊接，手段相同，觸犯犯罪構成要件相同之罪名，顯係
基於概括犯意為之，應依修正前刑法第五十六條連續犯規定，論
以一罪，於法尚無不當。此外，上訴意旨，對於原判決究竟如何
違背法令，非依卷內資料為具體指摘，猶執陳詞，對於原判決已
為論斷及說明之事項，再為事實之爭辯，並對原審採證認事之職
權行使，或與判決本旨無關之枝節，任意指摘，難謂已符合首揭
法定上訴要件，上訴人該部分之上訴不合法律上之程式，應予駁
回。上訴人另犯預備賄選罪部分，原判決係依修正前公職人員選
舉罷免法第九十條之一第二項論處，核屬刑事訴訟法第三百七十
六條第一款之案件，上揭投票賄選部分之上訴既不合法，自無從
就該連續犯之輕罪併為實體上審理，依刑事訴訟法第三百七十六
條規定，此部分既經第二審判決，自不得上訴於第三審法院，上
訴人猶提起上訴，顯非適法，應併予駁回。
據上論結，應依刑事訴訟法第三百九十五條前段，判決如主文。
中    華    民    國  一○○  年    八    月  三十一  日
                      最高法院刑事第八庭
                          審判長法官  石  木  欽  
                                法官  洪  佳  濱  
                                法官  段  景  榕  
                                法官  周  煙  平  
                                法官  張  祺  祥  
本件正本證明與原本無異
                                      書  記  官  
中    華    民    國  一○○  年    九    月    六    日
                                                      Ｅ